【裁判字號】    98,訴,1685
【裁判日期】    990511
【裁判案由】    損害賠償
【裁判全文】
臺灣臺北地方法院民事判決              98年度訴字第1685號
原      告  國防部軍備局採購中心
法定代理人  甲○○
訴訟代理人  陳金泉律師
            葛百鈴律師
            李瑞敏律師
被      告  金明哲實業有限公司
法定代理人  戊○○
訴訟代理人  劉師婷律師
            劉彥良律師
上列當事人間損害賠償事件，本院於民國99年4月27日言詞辯論
終結，判決如下：
    主  文
被告應給付原告新台幣捌拾貳萬肆仟捌佰壹拾柒元及自民國九十
八年九月二十三日起至清償日止，按年息百分之五計算之利息。
原告其餘之訴駁回。
訴訟費用由被告負擔二分之一，其餘由原告負擔。
本判決第一項於原告以新台幣貳拾柒萬肆仟元供擔保後，得假執
行，但被告如於假執行實施前，以新台幣捌拾貳萬肆仟捌佰壹拾
柒元預供擔保後，得免為假執行。
原告其餘假執行聲請駁回。
    事實及理由
一、原告起訴主張：
（一）訴外人海軍通信系統指揮部委請原告辦理招標之「基地光
      纖通信傳輸系統維護」採購案（採購標號：PA97002L046
      ），原告與被告於民國96年12月7日簽訂國防部軍備局採
      購中心訂購軍品契約（契約編號：PA97002L046PE），契
      約總價為新臺幣（以下同）1,788,000元，契約有效日期
      為97年1月1日起至97年12月31日止。被告嗣於97年4月7日
      致函原告要求召開協調會討論有關IDSM2事件特徵值定期
      更新相關事宜，經原告於97年4月30日召開履約爭議協調
      會，會議結論要求被告仍需依約履行契約義務，倘有應執
      行未執行或逾期履行，將依契約清單備註（18）第16規定
      予以計罰，另若違約達一定比例，經委方檢討需依契約通
      用條款第14.1條相關規定終止契約，將依契約規定沒收履
      約保證金並向被告請求損害賠償及重購價差。詎被告仍未
      依約履行契約義務，經委購單位海軍通信系統指揮部於97
      年5月8日去函催告被告限期改善，原告亦於97年5月12日
      致函被告，限期於97年5月17日完成未修復項目之改善，
      惟均未獲置理，原告遂於97年5月28日以備採履驗字第097
      0004652號函通知被告終止契約。原告並於終止契約後，
      另行辦理重購，而於97年9月3日與訴外人麥卡爾科技股份
      有限公司簽訂契約，又被告就原購案尚有逾期未予修復故
      障情事，依約應予計罰逾期罰款。為此，爰依系爭契約清
      單備註（18）第16、契約通用條款第11.3條、第17.2條規
      定，訴請被告就逾期未予修復故障情事賠償逾期罰款及原
      告重購價差之損失。
（二）原告請求之項目及其金額計算標準為：
 （1）賠償逾期之罰款：
    (1)被告每月需負責實施光纖通信傳輸系統維護，每逾一日依
      各季付款總價千分之一計罰（未滿一日以一日計），最高
      計罰當季應負金額。
    (2)全系統裝備之故障叫修（含艦艇）：乙方若無法於電話通
      知後八小時內到達故障發生地點，則自第九小時起每逾一
      日依各季付款總價千分之一計罰（未滿一日以一日計）。
      乙方於到修後，無法於四小時內排除故障或異常，且無提
      供同功能機型代替，則到修後第五個小時起每逾一日依各
      季付款總價千分之一計罰（未滿一日以一日計），最高計
      罰當季應付金額。
    (3)裝備若需攜回維修，應於45日內完成修復，若無法於45日
      完成修復，則自第46日起每逾一日依各季付款總價千分之
      一計罰。
    (4)綜上，經統計後原告終止契約前，被告逾期修復故障及計
      罰金額合計原應計罰金額為548,022元，然因逾期罰款依
      原證一採購契約通用條款第14.1條第2項規定，以契約總
      價（即1,788,000元）之20％為上限，故被告實際應賠償
      逾期罰款金額為357,600元（1,788,000×20%=357,600）
      。
 （2）原告於原契約終止後，重購而產生之價差損失：
      原告於97年5月28日通知被告終止契約，另就終止契約前
      被告未履行部分重新招標發包，另於97年9月3日與麥卡爾
      科技股份有限公司簽訂契約，契約總價為2,255, 217 元
      ，契約有效日期為97年9月3日起至97年12月31日，合計
      120日，平均每日維護費為18,793元（2,255,217/120=18,
      793），與原購案每日維護費4,885元，每日相差13,908元
      ，合計原告終止契約後因重購增加費用達1,668,960元（
      13,908元×120天=1,668,960元）。
 （3）綜上所述，被告應賠償逾期罰款357,600元及重購價差損
      失1,668,960元，合計2,026,560元予原告。
（三）對於被告抗辯之陳述：
 （1）系爭採購案招標前原告即已將採購契約附件主要裝備統計
      表上網公告，其中已明確記載含IDSM2事件特徵值定期更
      新（合法版權證明），由此可證，投標前原告業於招標標
      單上清楚揭示，IDSM2事件特徵值更新為原告採購之標的
      ，被告參與「基地光纖通信傳輸系統維護」購案投標對此
      招標公告內容自不得諉為不知。又廠商對於招標文件內容
      有疑義者，應於招標文件規定之日期前以書面向招標機關
      請求釋疑，惟被告於截止投標時間（即96年11月15日）前
      均未依上開條文之規定，對於招標文件內容向原告提出任
      何疑義，被告公司因可歸責於本身之事由錯誤估算投標成
      本，該錯誤之意思表示係由表意人本身過失所致，其意思
      表示不可撤銷。
 （2）本件購案決標亦無違反政府採購法第58條規定之情事：被
      告公司雖以依政府採購法第58條及其施行細則第79條第依
      款、執行程序項次四規定，原告既認為被告說明不合理，
      則應決標予次低標，而非最低標之被告，原告決標顯有瑕
      疵，被告無賠償逾期罰款及重購價差損失之義務等語置辯
      。惟依政府採購法第58條處理總標價低於底價百分之80案
      件之執行程序第四項規定，最低標之總標價低於底價百分
      之80，機關認為顯不合理，有降低品質、不能誠信履約之
      虞或其他特殊情形第四點規定，最低標提出之說明不足採
      信，經機關重新評估結果，改變先前之認定，重行認為最
      低標總價無顯不合理，無降低品質、不能誠信履約之虞或
      其他情形，照價決標予最低標，無需通知最低標提出差額
      保證金，此時最低標廠商不得拒絕決標及簽約，如拒絕決
      標或簽約者，招標機關除沒收押標金外更得依政府採購法
      第101條規定通知刊登政府採購公報。原告重新評估結果
      ，改變先前之認定，重行認為最低標總價無顯不合理，無
      降低品質、不能誠信履約之虞或其他情形，仍可照價決標
      予最低標之被告及通知無需繳納差額保證金，並無決標予
      次低標投標廠商之必要。從而原告決標過程並無違反政府
      採購法第58條及其施行細則第79條第1款及執行程序項次
      四等規定。況且，事實上被告亦已接受決標結果而於96年
      12月月7日與原告簽約，並履行部分契約內容在案。被告
      自不得於事後辯稱原告決標無效云云，此等主張顯有違誠
      信。
 （3）原告終止契約已生效力，縱認本件購案契約終止契約生效
      日非為97年5月16日，則亦應以終止契約通知送達之日發
      生終止契約之效力。被告雖抗辯原告終止契約通知溯及自
      97年5月16日終止契約生效有所違誤，終止契約意思表示
      不生效力云云。然因被告於簽約後未依約履行契約義務，
      經委購單位海軍通信系統指揮部於97年5月8日以海通指電
      字第0970000516號函，要求被告確依未修復統計表及故障
      維修紀錄表於5月15日前完成改善，如未完全改善，將依
      契約通用條款第14.1條相關規定函文原告辦理終止契約，
      原告亦於97年5月12日以備採履驗字第0970004094號函通
      知被告務必於97年5月15日完成未修復項目之改善。惟被
      告逾期仍未完成改善，原告遂於97年5月28日以備採履驗
      字第0970004652號函通知被告自97年5月16日起終止契約
      。原告上揭函文乃係表示5月16日起原告已取得契約終止
      權，縱認本件購案契約終止契約生效日非為97年5月16日
      ，則亦應以原證五號終止契約通知送達之日發生終止契約
      之效力。
 （4）原告請求逾期罰款及重購價差之計算方式並無違誤：
    (1)有關原告請求被告逾期罰款部分，起訴狀已明確記載計罰
      日數及罰款。
    (2)至於重購價差計算方式，原採購案執行時間為97年1月1日
      至97年12月31日，因97年2月合計共29日，故全年合計應
      為366日，依此計算原採購案每日維護費金額為4,885元（
      1,788,000/366=4,885），而非被告主張之4,899元。
    (3)原告以原採購案及重購案之每日維護費價差作為請求賠償
      依據，乃係因「基地光纖通信傳輸系統維護」購案以勞務
      採購方式辦理，得標廠商每月需固定維護裝備，如遇有緊
      急叫修情形亦需一併修復，從而常情而論投標廠商估算報
      價成本時應係以每日維修人力成本加以估算而報價，原告
      以每日維護費價差請求賠償並無過當之處。又，縱認應以
      契約總價差賠償，則被告亦應賠償原告467,217元（2,255
      ,217-1,788,000 =467,217）。
（四）聲明：（1）被告應給付原告2,026,560元及自起訴狀繕本
      送達被告之翌日起至清償日止按年息5%計算之利息。（2
      ）願供擔保，請准宣告假執行。
二、被告則抗辯：
（一）原告於96年11月2日就本採購案公告招標（底價為5,750,0
      0 0元），系爭採購案之採購標的為基地光纖通信傳輸系
      統維護，內容包含：每月光纖通信傳輸系統維護、IDSM2
      事件特徵值更新、全系統裝備故障叫修。惟系爭採購標單
      就IDSM2事件特徵值更新部分，並「無」記載須同時購買
      CATALYST 6509硬體保固，且該標單附件1-1主要裝備統計
      表項次4、5、6、7、8亦「無」詳細揭示原告現有CATALYS
      T 6509機器序號等關於IDSM2事件特徵值更新之重要資訊
      ，致被告於估算本採購案之投標金額，未能將購買CATALY
      ST 6509硬體保固所需金額併予計入投標金額內，而以遠
      低於本採購案底價80％（5,750,000元×80％＝4,600,000
      元）之金額1,788,000元，作為本採購案投標金額。嗣96
      年11月15日開標當日，原告以被告投標金額低於本採購案
      底價80％裁示被告提出說明，經被告向原告取得其現有CA
      TALYST 6509機器序號及向原廠詢價後，被告始知原告漏
      未提供上開重要資訊，致被告未能正確計算本採購案之投
      標金額，是爰依民法第88條第1項規定，於96年11月16日
      發函並檢附零壹科技報價單，向原告為撤銷參與本採購案
      投標之意思表示。依民法第114條第1項法律行為經撤銷者
      ，視為自始無效之規定，本採購案投標廠商自不包含被告
      ，原告應以在底價內之第二低標之銀達科技有限公司為本
      採購案得標廠商。惟原告卻違反前揭採購法第52條第1項
      第1款規定，於96年11月30日逕決標予未參與投標之被告
      ，96年12月7日與被告簽訂本採購契約，依前揭民法第71
      條規定，原告所為之決標及兩造所簽訂之本採購契約自始
      無效，被告無違約可能，自無賠償原告所主張之逾期罰款
      及重購價差損失之義務。
（二）縱法院認被告所為撤銷投標意思於法未合，然於本採購案
      決標過程中，原告於被告表明無意承接後，既認被告提出
      說明不合理，卻以底價訂定經檢討後無偏高情事，執意決
      標予被告，顯然違反採購法第58條及其施行細則第79條第
      1款、執行程序項次四之規定，致本採購契約依民法第71
      條規定自始、當然、確定無效，被告無違約可能，自無賠
      償原告所主張之逾期罰款及重購價差之義務。
（三）又縱法院認本採購契約並無違反採購法第52條第1項第2款
      、第58條及執行程序項次四之強制規定，惟原告於97年5
      月28日以備採履驗字第0970004652號函，向被告為終止本
      採購契約之意思表示，顯非適法，其中：
 （1）原告就本件死害賠償之發生與有過失：
      因惟系爭採購標單就IDSM2事件特徵值更新部分，並「無
      」記載須同時購買CATALYST 6509硬體保固，致被告以遠
      低於底標之金額得標，被告無法依投標金額承做。惟原告
      卻以倘被告拒絕訂約，即依前揭採購法第101條第1項第7
      款及第103條第1項第2款規定，將被告列為不良廠商刊登
      於政府採購公報上，使被告自刊登次日起一年內部不得參
      加任何政府標案或作為決標對象或分包廠商，並向被告表
      示簽約「後」仍可就IDSM2事件特徵值更新取得部分進行
      協調，另謀方案解決，被告遂與原告簽訂本採購契約。然
      簽約後，被告就IDSM2事件特徵值更新部分，多次去函原
      告要求協調以解決此部分履約爭議，原告仍一昧要求被告
      依本採購契約內容履約，無視被告前揭表明之履約上困難
      ，對於被告提出之相關解決方案，原告完全置之不理。
 （2）原告以97年5月28日以備採履驗字第0970004652號函，向
      被告表示自97年5月16日起終止本採購契約之全部，並不
      合理：
      按，非對話之意思表示者，其意思表示，以通知達到相對
      人後始生效力，民法第95條第1項本文定有明文。今本採
      購契約係可歸責於原告之事由致未能履約，已如前述，縱
      被告亦有可歸責事由（假設語，被告否認），然依前揭民
      法第95條第1項規定，原告以函件向被告為終止契約意思
      表示，其終止之效力亦應自送達被告之日生效，豈可溯及
      自97年5月16日生效？足見原告所為之終止，於法殊有未
      合，不生終止效力。
 （3）又倘逾期修復及因契約終止重新招標係可歸責於被告，原
      告就被告應賠償之數額計算略高，其中：
    (1)賠償逾期之罰款：
      原告以被告逾期修復，其原應計罰金額為548,022元，然
      依採購契約通用條款第14.1條第2項規定，以總價20％為
      上限，故請求被告賠償逾期修復罰款金額為357,600元云
      云。惟細繹原告未就被告原應計罰金額提出說明及計算，
      被告原應計罰金額是否逾本採購契約總價20％，並非無疑
      。又雖原告提出說明計算標準及計算日數，然原告得請求
      之逾期計罰金額，應不包含IDSM2事件特徵值更新，且原
      告所提出計算說明中有關（原告主張被告未能完成IDSM2
      事件特徵值更新，計罰500日）、（原告主張被告未能如
      期維修C3節點BR-350裝備，計罰88日），所示之C3節點B
       R-350，並非本採購契約標的，應予扣除，原告所主張之
      IDSM2事件特徵值更新，計罰500日；C3節點BR-350，計罰
      88日，均應扣除，不得請求。縱逾期修復可歸責於被告
      ，原告可得主張之計罰金額應僅有285,186元【計算式：1
      ,788,000元×25％×1/10 00×（1,226日－500日－88日
       ）】。
    (2)重購價差損失數額：
      系爭採購契約及原告與麥卡爾公司重新簽訂之採購契約，
      報價及決標方式均係採總價決標，且付款方式僅定期維護
      部分按日計價，縱原告重新招標與麥卡爾公司簽訂採購契
      約係可歸責於被告，被告所應賠償之重購差價亦應係前後
      採購契約總價之價差，而非以每日維護費價差計算，且原
      告復「未」就本採購契約每日維護費提出計算說明，況依
      原告之計算方式，本採購契約之每日維護費應係4,899元
      （1,788,000元÷365日），非原告所云之4,885元，顯見
      原告就重購價差損失數額之計算，顯有違誤。又參照原告
      以契約總價除以契約有效日，計算每日維護費之方式，麥
      卡爾公司前參與本採購案投標金額為3,910,000元，本採
      購契約有效日為365日，每日維護費僅10,712元，其與原
      告另行簽訂採購契約後，每日維護費卻高達18,793元，縱
      重新簽訂之採購契約有效期日縮短為120日，惟麥卡爾公
      司每日維護成本應不致有如此大之漲幅，足見本件重購價
      差損失數額之計算，應以前後採購契約總價價差計算為宜
      ，非以每日維護費價差計算，原告此部分計算確有違誤，
      應重新提出計算及說明。
（四）又原告聲請證人證人庚○○、己○○、乙○○、辛○○、
      李秀貞、丙○○、丁○○到院證言，可知原告業已通知被
      告故障情形並請被告進行維修，而被告並未修復或遲延修
      復。惟：
 （1）系爭採購契約約定，若有實施緊急叫修，兩造應製作故障
      維修記錄表，並由被告簽名以為憑證，被告當日縱未完修
      ，依約仍應製作該記錄表，由被告簽名為憑，而原告所提
      出卷附第10、11、15、20、21、22、23、24頁之故障維修
      紀錄表「無」維護人員簽名，前開故障維修紀錄表顯為原
      告單方面自行製作，可證上開故障維修記錄表所示時間，
      原告並「無」通知被告到場維修，因此上開故障維修記錄
      表自「無」被告維修人員簽名以為憑證，是原告稱被告於
      上開故障維修記錄表所示時間未能於時間內修復故障，進
      而主張違約計罰云云，顯非實在。
 （2）證人辛○○就其所製作之卷附第13、14頁故障維修記錄表
      填寫過程，前後供述不一，上開故障維修記錄表填寫過程
      顯有瑕疵，不足以證明實被告有逾期修復之違約情事。
（五）聲明：（1）原告之訴駁回。（2）如受不利之判決，請准
      供擔保免為假執行。
三、兩造不爭執之事項：
（1）原告為訴外人海軍通信系統指揮部所委請辦理招標之「基
     地光纖通信傳輸系統維護」採購案（採購標號：PA97002L0
     46），於96年11月2日公開招標，底價為575萬元，並於96
     年11月15日開標，96年11月30日決標，由被告以1,788,000
     元得標，兩造並於96年12月7日就本採購案簽訂國防部軍備
     局採購中心訂購軍品契約（契約編號：PA97002L046PE，下
     稱系爭契約），約定契約有效日期為97年1月1日起至97年1
     2月31日止，平均每日維護費為4,885元，並約定下列罰則
     ：每月實施光纖通信傳輸系統維護，每逾一日依各季付款
     總價千分之1計罰（未滿一日以一日計），最高計罰當季應
     付金額；全系統裝備之故障叫修（含艦艇）；被告若無法
     於電話通知後8小時內到達故障或常發生地點，則自第9小
     時起每逾一日依各季付款總價千分之1計罰（未滿一日以一
     日計），被告於到修後，無法於4小時內排除故障或異常，
     且無提供同功能機型代替，則到修後第5個小時起每逾乙日
     依各季付款總價千分之1計罰（未滿一日以一日計），最高
     計罰當季應付金額；裝備若需攜回維修，應於45日內完成
     修復，若無法於45日內修復，自第46日起每一日依各季付
     款總價千分之1計罰（未滿一日以一日計）。又兩造復於國
     防部軍備局採購中心內購財物、勞務採購契約通用條款中
     約定，被告需依契約規定時限提出貨物，如驗收不合格者
     ，以最終驗收合格日為交貨日，如驗收合格者，以提出貨
     品日為交貨日；被告如遲延交貨者，自契約規定交貨日起
     ，每遲延1日曆天，除契約另有規定外應以受影響之整體部
     分總價千分之1計罰，並以契約總價百分之20為上限。部分
     逾期是否影響整體應由原告認定（第14條）；被告有違反
     系爭契約之情事，原告得以書面通知終止或解除契約之全
     部或一部，並得向被告請求因此所生之損害賠償；原告終
     止或解除契約時，得依其認定適當之方式，自行或洽其他
     廠商完成被終止或解除之契約，其所增加之費用由被告負
     擔。
（2）本採購案決標金額1,788,000元低於核定底價80%，原告於
     96年12月20日通知本案無需繳交差額保證金。
（3）原告之標單就IDSM2事件特徵值更新部分，並無記載須同時
     購買CATALYST 6509硬體保固，該標單附件1-1主要裝備統
     計表項次4、5、6、7、8雖有揭示關於IDSM2事件特徵值更
     新之資訊，但無揭示原告現有CATALYST 6509機器之序號。
（4）被告於96年11月16日以IDSM2事件特徵值更新之供應原廠，
     不合理要求加購CATALYST 6509硬體保固，造成被告成本增
     加為由，表明無意承接本採購案。
（5）原告於97年5月28日以備採履驗字第0970004652號函，表示
     自97年5月16日起，與被告終止系爭採購契約之全部。
（6）被告於97年7月15日向工程會就系爭採購案申請履約爭議調
     解，惟調解不成立。
（7）原告於97年9月3日與訴外人麥卡爾科技股份有限公司簽訂
     海軍基隆後勤支援指揮部訂購軍品契約書，契約總價為2,2
     55,217元，契約有效期間為97年9月3日起至97年12月31日
     止。
四、得心證之理由：
（一）上述不爭執之事實，有國防部軍備局採購中心訂購軍品契
      約、「基地光纖通信傳輸系統維護」案主要裝備統計表、
      被告96年11月16日函、原告97年5月28日備採履驗字第097
      0004652號函、行政院公共工程委員會98年4月10日調0000
      000號調解不成立證明書、海軍基隆後勤支援指揮部訂購
      軍品契約書在卷可據，且為兩造所不爭執，自可信為真實
      。
（二）被告抗辯曾撤銷投標之意思表示，且被告表明無意承接上
      述招標案後，原告仍決標予被告，且決標過程違反政府採
      購法第52條第1項第1款、第58條、政府採購法施行細則第
      79條第1款及依政府採購法第58條處理總標價低於底價百
      分之八十案件之執行程序項次四，故兩造所簽訂之系爭契
      約，依據民法第71條之規定，違反強制規定而無效。然查
      ：
 （1）原告所招標之標單就IDSM2事件特徵值更新部分，雖無記
      載須同時購買CATALYST 6509硬體保固，亦無揭示CATALYS
      T 6509機器之序號，但原告就系爭契約之採購招標案，已
      有將採購契約附件主要裝備統計表上網公告，且裝備內容
      之維護記載含IDSM2事件特徵值定期更新（合法版權證明
      ）之情，為被告所不爭執，且有「基地光纖通信傳輸系統
      維護」案主要裝備統計表（即附件1-1）在卷可據；被告
      就其能否於得標後依約提供IDSM2事件特徵值定期更新，
      如該IDSM2事件特徵值定期更新被告需另行購買，能否購
      得、購得成本等因素，均係被告應自行評估，此部分之履
      約風險，乃被告應負擔事項，要與原告無關；又依據政府
      採購法第41條第1項規定，廠商對於招標文件內容有疑義
      者，應於招標文件規定之日期前以書面向招標機關請求釋
      疑，而依據卷附招標單第7條所示，廠商對招標文件內容
      有疑義或異議，得於96年11月5日前以書面向原告提出，
      惟被告迄至系爭契約之投標案截止投標時間（即96年11月
      15日）前，並未依上開法律條文及招標單之規定，對於招
      標文件內容提出任何疑義，請求原告釋疑，顯然被告對原
      告招標案之文件內容，並無疑義，如被告因此而有所錯誤
      ，亦屬被告自己之過失所致；另外，本院再審酌，依據卷
      附被告所提出零壹科技公司所提出之報價單所示，購買CA
      TALYST 6509硬體保固之價格為1,079,160元，而被告就系
      爭契約投標案之標價為1,788,000元，如加計上述購買硬
      體保固之價錢1,079,160元，合計為2,867,160元，仍較參
      與上述標案之第二低標者銀達科技有限公司標價3,100,00
      0元為低，顯示系爭契約招標案之其他參與廠商，均已就
      IDSM2事件特徵值更新部分須同時購買CATALYST 6509硬體
      保固之情事向提供廠商有所詢價、評估，否則其他投標廠
      商之出價金額，不會均在被告之投標出價金額加計購買硬
      體保固價額之總價之上（該案計有6家投標廠商），被告
      未能就購買硬體保固事項於投標前為審酌，乃被告自己之
      評估疏失，與原告無關；而被告係因可歸責於本身之事由
      錯誤估算投標成本，該錯誤之意思表示係由表意人本身過
      失所致，依據民法第88條第1項規定，意思表示之內容有
      錯誤，或表意人若知其事情即不為意思表示者，表意人得
      將其意思表示撤銷之，但以其錯誤或不知事情，非由表意
      人自己之過失者為限，被告所為投標之意思表示縱有錯誤
      ，係因被告自己之過失所致，其投標之意思表示自不可撤
      銷。
 （2）又政府採購法第58條固規定，機關辦理採購採最低標決標
      時，如認為最低標廠商之總標價或部分標價偏低，顯不合
      理，有降低品質、不能誠信履約之虞或其他特殊情形，得
      限期通知該廠商提出說明或擔保。廠商未於機關通知期限
      內提出合理之說明或擔保者，得不決標予該廠商，並以次
      低標廠商為最低標廠商。上述法條之規定，目的為防止廠
      商低價搶標，影響採購之工作進度及品質，故採購機關對
      廠商之總標價或部分標價偏低，顯不合理，有降低品質、
      不能誠信履約之虞，得不決標予最低價廠商，該規定係給
      予採購機關不決標予最低價廠商之處理依據，在符合上述
      規定之情況下，是否決標予最低價廠商，採購機關有法定
      之裁量權，且系爭契約之招標案，係規定合於招標文件規
      定，且在底價以內之最低標為得標廠商，有上述採購案招
      標單在卷可據，換言之，即由最低價之廠商得標為原則，
      上述採購案採購機關原則上應決標予該最低價廠商；而本
      件被告為上述採購案之最低價廠商，原告未依據上述政府
      採購法第58條之規定，拒絕決標予被告，則被告得標，乃
      符合招標單之規定，要無違反政府採購法第58條規定之情
      形。
 （3）故被告抗辯已經撤銷投標之意思表示，及原告招標過程違
      反政府採購法第58條規定，系爭契約違反民法第71條規定
      而無效等語，其抗辯並無理由。
（三）被告未能履行系爭契約所約定IDSM2事件特徵值定期更新
      之情，為被告所不爭執，又被告就系爭契約應履行之故障
      維修項目部分，被告曾於97年5月29日以金字第097052900
      1號函函覆訴外人海軍通信系統指揮部就故障維修項目部
      分之處理情況，並有海運通信系統指揮部光纖系統故障裝
      備未修復統計表1份附在上述函之事實，有被告上開函文
      在卷可稽；而檢視原告所提出卷附海軍通信系統指揮部光
      纖系統故障裝備未修復統計暨逾期計罰情形表（原告所提
      出卷內附表三所示），除項次1之IDSM2特徵值更新、項次
      9之EPSON 1290印表機2台、項次10之C3節點BR-350、項次
      12之IGX 8400外，其餘項次2之B1-6509模組故障、項次3
      之B4-4006電源供應器故障、項次4之負載平衡器故障、項
      次5之海官校4006L2模組故障、項次6之6509主幹路由交換
      器、項次7之CISCO WORK2000網管系統、項次8之IP PHONE
      1部、項次11之IP PHONE3部、項次14之HRU-402、項次15
      之20KVA UPS等裝備修復之故障時間、報修時間、通知時
      間均屬相同，修復時間則除項次4、14原告未記載修復時
      間，被告記載修護時間為00000000、00000000，其餘亦相
      同；另外，本件上述裝備故障、報修、修復情形，亦經證
      人庚○○、己○○、乙○○、辛○○、林秀珍、丙○○、
      丁○○到庭證述在卷（見本院99年3月22日言詞辯論筆錄
      ），顯見至少原告所提出卷附附表三所示項次2、3、5 、
      6、7、8、11、15裝備之故障時間、保修時間、修復時間
      均屬事實；至於項次4、14部分，原告對於被告上述函文
      所記載修復時間均為97年5月27日15時之事實亦不爭執，
      故項次4、14之故障時間、保修時間、修復時間，亦可資
      確定。
（四）被告既未依系爭契約約定履行IDSM2事件特徵值更新，已
      如前述，且IDSM2 License Key於97年2月5日到期，為被
      告所不爭執；又就原告所提出卷內附表三所示項次2、3、
      4、5、6、7、8、11、14、15裝備之故障時間、保修時間
      、修復時間均已確定；而依據系爭契約計畫清單第16點所
      規定：（1）每月需實施光纖通信傳輸系統維護：每逾乙
      日依各季付款總價千分之一計罰（未滿乙日以乙日計），
      最高計罰當季應負金額。（2）全系統裝備之故障叫修（
      含艦艇）：乙方（即被告）若無法於電話通知後八小時內
      到達故障發生地點，則自第九小時起每逾乙日依各季付款
      總價千分之一計罰（未滿乙日以乙日計）。乙方於到修後
      ，無法於四小時內排除故障或異常，且無提供同功能機型
      代替，則到修後第五個小時起每逾乙日依各季付款總價千
      分之一計罰（未滿乙日以乙日計），最高計罰當季應付金
      額。（3）裝備若需攜回維修，應於45日內完成修復，若
      無法於45日完成修復，則自第46日起每逾乙日依各季付款
      總價千分之一計罰（未滿乙日以乙日計），則原告據此請
      求逾期罰款，則屬有據；而如以原告所提出卷內附表三所
      示項次2、3、4、5、6、7、8、11、14、15所確定之裝備
      故障時間、保修時間、修復時間據以計算罰款，其中項次
      2第一季逾期30日，逾期罰款為13,410元（1,788,000÷4
      ×0.001×30日，以下計算分別以逾期天數為據），項次3
      第二季逾期33日，逾期罰款為14,751元，項次4第二季逾
      期25日，逾期罰款11,175元，項次5第二季逾期22日，逾
      期罰款9,834元，項次7第一季逾期42日，第二季逾期43日
      ，逾期罰款為18,774元、19,221元，項次8第一季逾期24
      日，第二季逾期43日，逾期罰款為10,728元、19,221元，
      項次11第一季逾期77日，第二季逾期45日，逾期罰款為
      34,419元、20,115元，項次14第一季逾期12日，第二季逾
      期45日，逾期罰款為5,364元、20,115元，項次15第一季
      逾期1日，第二季逾期44日，逾期罰款為447元、19,668元
      ，共計217,242元（以上均不含有爭執部分）；另項次1之
      IDSM2事件特徵值更新部分，原告主張逾期日數自97年2月
      6日起算至97年5月15日止，第一季逾期55日，第二季逾期
      45日，又IDSM2事件特徵值更新單位共5個單位，故罰款金
      額分別為（24,585×5＝122,925元）、（20,115×5＝100
      ,5 75元），合計為223,500元，符合上述契約之約定，自
      亦屬有據；經統計被告逾期修復故障應計罰金額合計為44
      0,742元（217,242＋223,500）；然因依系爭契約採購契
      約通用條款第14.1條第2項規定，得罰款部分以契約總價
      （即1,788,000元）之20％為上限，故原告得對被告請求
      逾期罰款金額上限為357,600元（1,788,000×20%=357,60
      0），則原告請求此部分金額為357,600元，自屬有據，應
      予准許。
（五）另按乙方（即被告）有違反本契約之情事，甲方得以書面
      通知終止或解除契約之全部或一部，並得向乙方請求因此
      所生生之損害賠償。甲方依第17.1調終止或解除契約者，
      得依其認定適當之方式，自行或洽其他廠商完成被終止或
      解除契約，其所增加之費用由乙方負擔。兩造所簽訂之系
      爭契約通用條款第17條有所明文。查被告因逾期未能依系
      爭契約約定履行IDSM2事件特徵值更新，且被告有如上所
      述之遲延修復裝備之事實，則原告依據上述通用條款約定
      ，以書面通知被告終止系爭契約，乃屬有據；而原告已經
      於97年5月28日以備採履驗字第0970004652號函通知被告
      終止契約，雖然上述終止契約函文表明於97年5月16日起
      終止契約之全部，該終止日期與民法第95條第1項所規定
      非對話之意思表示者，其意思表示，以通知達到相對人後
      始生效力不符，即上述終止契約之意思表示，應以該函文
      送達被告時發生效力，但上述函文原告既已表達終止系爭
      契約之意思表示，並經被告受領，則仍生終止契約之效力
      ，要不因原告所為錯誤之終止時間而受影響，且應以終止
      契約之意思表示送達被告時發生終止契約之效力。
（六）又如上所述，原告終止契約後，得自行或洽其他廠商完成
      被終止契約，其所增加之費用應由乙方（即被告）負擔；
      而原告於97年5月28日通知被告終止契約，另就終止契約
      前被告未履行部分重新招標發包，於97年9月3日與訴外人
      麥卡爾科技股份有限公司簽訂契約，契約總價為2,255,21
      7元，契約有效日期為97年9月3日起至97年12月31日之事
      實，為被告所不爭執；本件原告就系爭契約已給付多少以
      履約金額予被告之部分並未舉證，則原告與訴外人麥卡爾
      科技股份有限公司簽訂之契約，實際上係取代原告與被告
      所簽訂之系爭契約，且上述系爭契約通用條款之規定，原
      告所能請求者為洽其他廠商完成被終止契約因此增加之費
      用，則據此，本院認為此部分費用，自應以原告與訴外人
      麥卡爾科技股份有限公司所簽訂之契約總價，扣除原告與
      被告所簽訂系爭契約之總價，兩者之差額，即為所增加之
      費用；據此計算，則被告亦應負擔之增加費用金額為467,
      217元（2,255,217－1,788,000＝467,217）。至於原告所
      主張之重購價差，依據系爭契約通用條款第11.3條之規定
      ，係指契約經解除而得為之請求，與本案系爭契約經終止
      不同，並無適用於本件之請求，在此敘明。
（七）綜上所述，原告所能請求被告給付之金額為824,817元（
      357,600＋467,217＝824,817），則原告請求被告應給付
      原告824,817元及自起訴狀繕本送達被告之翌日起至清償
      日止，按年息百分之5計算之遲延利息，依法有據，應予
      准許；逾此請求之金額，則無理由，應予駁回。
五、原告陳明願供擔保以代釋明，聲請宣告假執行，經核原告勝
    訴部分，合於法律規定，爰酌定相當之擔保金額宣告之；原
    告其餘假執行之聲請，因訴之駁回而失所依據，應併予駁回
    ；另被告敗訴部分，本院並依被告聲請，宣告被告得預供擔
    保，免為假執行。
六、本件判決基礎已臻明確，兩造其餘攻擊防禦方法及舉證，於
    判決結果無影響，毋庸一一論列，附此敘明。
七、結論：原告之訴一部有理由，一部無理由，依民事訴訟法第
    79條、第390條第2項、第392條第2項、第3項，判決如主文
    。
中    華    民    國    99    年    5     月    11    日
                  民事第五庭    法  官  陳杰正
以上正本係照原本作成
如對本判決上訴，須於判決送達後20日內向本院提出上訴狀
中    華    民    國    99    年    5     月    11    日
                                書記官  王怡屏

司法院資訊處製作；財團法人民間司法改革基金會備份。
